臺灣高等法院刑事判決　　　　　　　　　　　　　九十一年度上易字第二五七二號
　　上　訴　人　臺灣板橋地方法院檢察署檢察官
　　被　　　告　戊○○○　女　.
　　　　　　　　丁○○　　男　.
　　　　　　　　許大夫（
　　　　　　　　原名許順
　　　　　　　　良）
　　右　一　人
　　選任辯護人　李長生律師
右上訴人，因被告等違反醫師法等案件，不服臺灣板橋地方法院，九十一年度易字第
一○八○號，中華民國九十一年七月二十九日第一審判決（起訴案號：臺灣板橋地方
法院檢察署九十年度偵字第一五二五四號）提起上訴，本院判決如左：
    主      文
上訴駁回。
    理      由
一、公訴意旨略以：被告戊○○○係被告丁○○之母，第三人丙○○與被告丁○○前
    為男女朋友關係，發生數次性關係，陳女於民國（下同）八十八年七月間懷孕，
    被告戊○○○在其台北縣板橋市○○路一０五之三號四樓住所內，教唆本無墮胎
    之意之陳女墮胎，被告戊○○○、丁○○並基於幫助之犯意，帶同陳女至上址一
    樓由被告乙○○（現已更名為許大夫）經營之金發中藥行，被告許大夫明知自己
    未取得合法醫師資格，竟意圖營利，受懷胎婦女之囑託，經明確告知懷孕，仍為
    陳女把脈、問診，而後開立具有墮胎效果之不明藥物，擅自執行醫療業務，另代
    為煎藥，由被告戊○○○付費並往取藥湯交陳女服用。嗣因陳女服藥後，向其母
    稱下腹劇痛，由陳女之母帶至婦產科就診，發現胎死腹中，始悉上情。因認被告
    許大夫涉犯刑法第二百八十九條第一項、二百九十條第一項之意圖營利加工墮胎
    罪嫌及醫師法第二十八條第一項之罪嫌；被告戊○○○涉犯刑法第二百八十八條
    第一項、同法第二十九條第二項之教唆墮胎罪嫌；被告丁○○涉犯刑法第二百八
    十八條第一項、第三十條第二項之幫助墮胎罪嫌云云。
二、按犯罪事實應依證據認定之，無證據不得推定其犯罪事實；而不能證明被告犯罪
    者，應諭知無罪之判決，刑事訴訟法第一百五十四條及第三百零一條第二項分別
    定有明文。又按在訴訟上用以證明事實之證據，須於通常一般人均不致有所懷疑
    而得確信其為真實之程度者，始得據以為有罪之認定，倘其證明尚未達到此程度
    ，而有合理之懷疑存在，致無從為有罪之確信時，即應為無罪判決，有最高法院
    七十六年台上字第四九八七號判例可資參照。而刑法第二百八十八條至第二百九
    十條之墮胎罪，性質上係結果犯，必懷胎婦女有墮胎之結果，始克成立犯罪，自
    反面而言，如未致懷胎婦女有墮胎結果，縱行為人有施以墮胎行為，仍無成立上
    開犯罪之餘地，此由上開法條之犯罪構成要件與同法第二百九十一條第三項之未
    得懷胎婦女同意使之墮胎未遂之規定犯罪情形不同，當可明瞭，合先敘明。
三、本件公訴人認被告三人涉有右開罪嫌，無非以被告戊○○○、丁○○坦承參與右
    揭墮胎行為之事實不諱，被告許大夫坦承開調經中藥並代為煎藥之事實，且經證
    人丙○○證述綦詳為其論據。但事實上，被告戊○○○、丁○○、許大夫均堅決
    否認有何違反醫師法及加工、教唆、幫助墮胎等罪行，被告戊○○○在原審辯稱
    ：伊沒有帶丙○○去墮胎，只不過前一天伊有去許大夫的店內表示陳女懷孕了，
    因陳女還在唸書，所以問許大夫可否拿藥給陳女吃，讓陳女墮胎，許大夫表示他
    會拿一帖藥給陳女吃吃看，次日伊即要伊兒子丁○○帶陳女去許大夫店，最後到
    底有無拿藥，伊不清楚等語；被告丁○○在原審辯稱：是前一天伊母親告訴伊，
    許大夫那邊有可以墮胎的藥，所以第二天伊有帶丙○○到許大夫的店，由丙○○
    與許大夫在談，內容伊沒有注意聽，後來許大夫說有一帖藥要陳女帶回，但陳女
    表示不會煎藥，請許大夫幫忙，所以伊等許大夫煎好藥後，就用塑膠瓶裝著讓陳
    女拿回等語；被告許大夫則辯稱：當時是戊○○○要求買四物湯的藥四帖，伊煎
    了四小時才煎好，煎好後即交給丁○○及丙○○帶回去服藥，伊所拿的是補身體
    的固有成方中藥，伊不懂藥理及醫術，絕無把脈、調劑行為等語。
四、經查：
    (一)按本件之癥結要在於被告許大夫是否有從事把脈、調劑之醫療行為？懷胎之陳
      婉玟是否因被告許大夫之中藥湯而有墮胎之結果？
    (二)墮胎藥方非屬固有成方之範疇，其調劑、配方應受藥事法等相關法規規範，上
      述診斷、處方及用藥等行為，屬應由中醫師親自執行之醫療業務範圍，非具有
      中醫師資格者，應不得為之，有中華民國中醫師公會全國聯合會九十一年十一
      月十八日（九一）全聯醫總庚字第○五七九號函在院卷可稽，被告許大夫並非
      中醫師，確實不能為人從事任何診斷、處方、用藥之行為，但因被告許大夫領
      有販賣業藥商許可執照，其經核准之營業項目為中藥，可從事不含毒劇中藥材
      、固有成方藥材及中藥成藥之批發、零售、中藥之輸入、輸出等行為，此有其
      販賣業藥商許可執照在卷可稽，雖本件之懷胎婦女丙○○指稱被告許大夫有為
      伊把脈之行為，然遍查全卷，未見有任何診斷病歷或處方箋單，被告許大夫既
      否認有把脈、問診、開藥方之醫療行為，參以該藥費僅戔戔五百元，為被告許
      大夫及丁○○供明在卷，可見被告許大夫否認違法看診從事醫療行為，應屬可
      採，否則既係違法，何以藥費僅五百元之數，絕不符風險、經濟利益之原則？
      是尚難以被告許大夫交付中藥予丙○○服用之行為，即遽認被告許大夫擅自執
      行醫療業務。
    (三)本件懷胎婦女丙○○係於八十八年七月二十七日因胎死腹中而前往優寶婦產科
      診所進行流產手術，有診斷證明書一紙在卷可稽，然經函詢優寶婦產科診所有
      關丙○○懷孕胎死腹中之原因為何？是否與服用藥物有關？據函覆稱：「丙○○懷孕胎死腹中之原因不明，青少年懷孕胎死腹中之機率比其他年齡層為高，
      很難認是否與藥物有關。」有覆函一紙附卷可憑。是難認被告許大夫交付之中
      藥，足以使丙○○產生墮胎之結果。
    (四)何況本件之中藥湯劑既已喝完而未留存，自難送驗確定究係被告許大夫所稱之
      固有成方四物湯或何種墮胎藥方？即不能僅憑丙○○之供述，遽入被告等於罪
      。
    (五)至於告訴人甲○○之指訴，原係針對被告丁○○誘拐丙○○離家出走而向警方
      報案，有其警訊筆錄可稽，就有關丙○○喝中藥墮胎之事，純粹聽自丙○○之
      口述，並非親見親聞，尚難以其傳聞之指訴，資為認定被告等犯罪之證據。
    (六)此外，復查無其他積極證據足證被告許大夫、戊○○○、丁○○有何加工、教
      唆、幫助墮胎及違反醫師法之犯行，本件核屬不能證明被告等犯罪，揆諸首揭
      說明，原審為無罪之諭知，經核於法要無不合，應予維持。檢察官舉證尚嫌未
      足，不能使法院確信被告等犯罪，提起上訴，不能認為有理由，應予駁回。
五、被告戊○○○、丁○○均經合法傳喚，無正當之理由未到庭，爰不待其陳述，逕
    行判決。
據上論斷，應依刑事訴訟法第三百六十八條、第三百七十一條，判決如主文。
本案經檢察官李金定到庭執行職務。
中    華    民    國    九十一    年    十    二    月     十    八     日
                          臺灣高等法院刑事第十四庭
                              審判長法  官  陳  祐  輔
                                    法  官  陳  國  文
                                    法  官  洪  昌  宏
右正本證明與原本無異。
不得上訴。
                                    書記官  廖  月  女
中    華    民    國    九十一    年    十    二    月     二    十     日
